【裁判字號】    97,上更(一),23
【裁判日期】    980505
【裁判案由】    分割共有物
【裁判全文】
臺灣高等法院臺南分院民事判決  97年度上更(一)字第23號
上  訴  人
即  原  告  紀 編
訴訟代理人  吳 炳 輝  律師
上  訴  人
即  被  告  丁 ○ ○
視同上訴人  庚 ○ ○
            戊○○○
            壬 ○ ○
上  一  人
訴訟代理人  林 再 輝  律師
視同上訴人  甲 ○ ○
            丙 ○ ○
上二人共同
訴訟代理人  洪 梅 芬  律師
            李 季 錦  律師
            涂 欣 成  律師
            呂 蘭 蓉  律師
視同上訴人  乙 ○ ○
            己 ○ ○
上列當事人間請求分割共有物事件，上訴人即原告辛○○、上訴
人即被告丁○○對於中華民國95年9月8日臺灣雲林地方法院第一
審判決（93年度訴字第0501號），各自提起上訴，判決後，經最
高法院第一次發回更審，本院於98年04月21日言詞辯論終結，判
決如下：
    主  文
兩造上訴均駁回。
第二審及發回前第三審訴訟費用，由兩造依如附表一所示應有部
分之比例負擔。
    事實及理由
甲、程序方面：
一、按訴訟標的對於共同訴訟之各人必須合一確定者，共同訴訟
    中一人之上訴，其效力及於全體，此觀諸民事訴訟法第五十
    六條第一項第一款規定自明。本件為請求分割共有物之訴訟
    ，其訴訟標的對於共同訴訟之各人必須合一確定，則揆諸上
    揭規定，上訴人即被告丁○○上訴之效力應及於同造之壬○
    ○、甲○○、丙○○、戊○○○、乙○○、庚○○、己○○
    ，爰將之併列為視同上訴人，合先敘明。
二、本件上訴人即被告丁○○及視同上訴人庚○○、戊○○○、
    乙○○、己○○經合法通知無正當理由不到場，核無民事訴
    訟法第三百八十六條各款所列情形，爰准依上訴人即原告辛
    ○○之聲請，由其一造辯論而為判決，併予敘明。
乙、實體方面：
壹、上訴人即原告（以下簡稱上訴人）辛○○方面：
一、聲明：求為判決：
  (一)原判決廢棄。
  (二)兩造共有坐落雲林縣水林鄉○○段五○七地號、地目旱、面
    積一○三五．三六平方公尺土地之分割方案如附圖Ａ案所示
    ，並應由各共有人相互找補。
二、本件上訴人辛○○於原審起訴主張：坐落雲林縣水林鄉○○
    段五○七地號、地目旱、面積一○三五．三六平方公尺之土
    地（以下簡稱系爭土地），係兩造所共有，各共有人之應有
    部分如附表一所示。因兩造間就共有之系爭土地不能協議分
    割，又無因物之使用目的不能分割，或約定不分割情形，為
    此請求准予判決分割；再者各共有人已在系爭土地上建有房
    屋，本件應依各共有人占有使用位置為分割，較為妥適；惟
    依附圖乙案所示之分割方法，其分得之土地太小，形同畸零
    地而無法建築；另依附圖丙案所示之分割方法，其取得之土
    地分隔二地，無法為整體利用，且編號Ｊ部分之土地面積太
    小，亦形同畸零地而無法建築；顯然上開二分割方案均非公
    平。至於附圖Ａ案所示之分割方法，不僅顧及建築物現況，
    且屋後並預留防火巷，實最為妥適。原判決依附圖丙案為分
    割方案，尚有未洽。爰求為判命：兩造共有系爭土地之分割
    方案如附圖Ａ案所示，並應由各共有人間相互找補之判決。
三、上訴人辛○○於本院審理時之陳述除與原審及本院前審判決
    記載相同者予以引用外，並補稱：
  (一)本件因各共有人在系爭土地上已建有房屋，故請按各共有人
    之占有使用位置為分割，即自北往南按上訴人壬○○、甲○
    ○、丙○○、丁○○、戊○○○、乙○○、庚○○及上訴人
    辛○○等之位置，採東西向分割；亦即如採附圖雲林縣北港
    地政事務所（民國﹝下同﹞94年08月16日）複丈成果圖乙案
    所示方法分割，則上訴人辛○○所分得之土地過小，不符雲
    林縣畸零地使用自治條例，致未能整體使用，並有偏頗。
  (二)若採Ａ案所示方法分割，對上訴人辛○○及全體共有人有利
    整體發展，又符公平占有原則，且通行出入均有通道，便利
    通行，但因區段地價不一，亦經長信不動產鑑定差價補償在
    卷，自宜引用，以為公平補償。
貳、上訴人即被告等方面：
(甲)、上訴人即被告（以下簡稱上訴人）丁○○部分：
    上訴人丁○○之陳述除引用原審及本院前審判決記載外，其
    未於本院言詞辯論期日到場，而據其於本院審理程序時之聲
    明及陳述如下：
一、聲明：求為判決：
  (一)原判決廢棄。
  (二)兩造共有土地之分割方案如附圖乙案所示，並應由各共有人
    就差價相互找補。
二、陳述：
  (一)希望採如附圖乙案所示之分割方案，因其不願分得如原審判
    決所採如附圖丙案分割之編號Ｅ部分位置之土地。
  (二)本件應以附圖乙案所示為分割，如此則全體共有人皆不必拆
    屋，所致之損害最少；且每塊土地方正，有利於土地之使用
    ，並可增加土地交易價值；況不需預留二米道路，則共有人
    可受分配之土地不致變少。至於辛○○受分配之土地面積雖
    僅有二九．六八平方公尺，然可與西側之五○六之五地號土
    地合併使用，更可二邊臨路，而增加其土地之利用價值。
(乙)、視同上訴人（以下簡稱上訴人）壬○○部分：
一、聲明：求為判決：駁回上訴。
二、上訴人壬○○於本院審理時之陳述除與原審及本院前審判決
    記載相同者予以引用外，並補以下列等語，資為抗辯：
  (一)按裁判分割共有物，應考量公平性、實用性、利益均等性等
    原則，亦即應斟酌各共有人之利害關係、共有物之性質、價
    格及利用價值、經濟效用，而為適當之分配。本件一審判決
    依上開分割共有物之斟酌原則，考量土地之形狀、位置、交
    通情況、占用現況、避免分配面積增減過鉅及將來開發使用
    等事項，認為以丙案所示之分割方法分割，較為妥適，而採
    用丙案。
  (二)發回前二審判決則認為乙案較為適當而改採乙案，然最高法
    院認為：「本件依原審所採附圖乙案分割，上訴人壬○○分
    得面積增加一○六‧五九平方公尺，致應補償其他共有人新
    台幣三百四十四萬一千三百零一元，而上訴人辛○○原應分
    得一七二‧三一平方公尺，卻僅分得二九‧六八平方公尺，
    致少分得一四二‧六三平方公尺，而不合於雲林縣畸零地使
    用自治條例第三條建築最小面積應為三八‧五平方公尺之規
    定，是否合於均衡原則？非無進一步斟酌之必要；且系爭土
    地既未直接臨接道路，則未留設適當通路以供共有人通行，
    致分割後各共有人須另謀通路，是否無礙各共有人日後為通
    常利用之經濟效益而符合公平原則？亦值推敲。原審未遑勾
    稽推求，徒以上述理由採取附圖乙案分割，尚嫌速斷。」而
    發回更審，可見乙案之分割方式違反均衡原則，且未留設適
    當通路以供共有人通行，有礙各共有人日後通常利用之經濟
    效益，並不適當。
  (三)系爭土地為都市計畫區內商業區用地，目前並無直接臨接道
    路，然其南側有臨接未開闢之計畫道路，而土地分割後之狀
    態，並非僅存於一朝一夕，而係數十年甚至數百年，為各共
    有人日後通常利用之經濟效益計，實有如丙案預留道路之必
    要。再者，其他共有人或主張其可自渠等所有之土地如雲林
    縣水林鄉○○段五○六（丁○○所有）、五○六之一（丁○
    ○及紀林春棉所有）、五○六之二（戊○○○所有）、五○
    六之三（紀謝妙及乙○○所有）、五○六之四（己○○及余
    秋香所有）、及五○六之五（辛○○所有）地號等六筆土地
    往西通往新興南路，無須預留通路，然而事實上上開六筆土
    地與系爭土地均未直接臨新興南路，中間尚隔有同段五○一
    之九、五○一之十、五○一之十一、五○一之十二、五○一
    之十三、五○一之十四及五○四地號等七筆土地，其中除同
    段五○一之九地號土地為上訴人壬○○所有、同段五○一之
    十四為上訴人甲○○、丙○○及丁○○所有外，同段五○四
    地號土地則為上訴人丁○○、戊○○○、乙○○、己○○及
    其他訴外人所共有，同段五○一之十、五○一之十一、五○
    一之十二、五○一之十三等地號土地均為訴外人所有。則是
    否可利用各該訴外人之土地通往新興南路，並非無疑，故為
    日後通行計，實應預留道路。
  (四)本件倘依乙案分割，則上訴人辛○○及上訴人壬○○分配之
    面積增減過大，已如前述；上訴人壬○○並無增加土地面積
    之需要，且依發回前二審之判決書附表三所示之補償方法，
    上訴人壬○○應提出之補償金額高達新台幣（下同）三百四
    十四萬一千三百零一元，顯逾上訴人壬○○之負擔能力範圍
    ，日後惟有受法院拍賣財產供償乙途，而法院拍賣價格又顯
    不及市價，是以如採乙案分割，對上訴人壬○○而言，無疑
    會造成財產上的傷害，是乙案之分割方法實有違利益均衡原
    則。反之，如採丙案則無以上之疑慮。
  (五)綜上析陳，本件應以丙案所示之分割方法分割，較為妥適公
    平，一審判決妥當適法，並無違誤之處，上訴人辛○○及丁
    ○○分別上訴，並無理由。
(丙)、視同上訴人（以下簡稱上訴人）甲○○、丙○○部分：
一、聲明：求為判決：
  (一)原判決廢棄。
  (二)兩造共有土地之分割方案如附圖乙案所示。
二、上訴人甲○○、丙○○於本院審理時之陳述除與原審及本院
    前審判決記載相同者予以引用外，並補以下列等語，資為抗
    辯：
  (一)  鈞院前審已審酌採用乙案認上訴人辛○○土地利用不至形
    成畸零地：「上訴人辛○○取得之編號Ｉ部分土地固然僅有
    二九．六八平方公尺，而低於上開『雲林縣畸零地使用自治
    條例』第三條所示：最小面積應達三八．五平方公尺始得建
    築之規定，然其西側緊鄰五○六之五地號，面積四四．八八
    平方公尺土地係其單獨所有，上訴人辛○○仍得將二筆地合
    併利用，不致形成畸零地，而有無法建築使用之虞。」
  (二)系爭土地雖未直接臨接道路，但系爭土地接臨各共有人個別
    所有之土地，故  鈞院前審判決已審酌採用乙案各共有人日
    後通行之利用問題，而認：「系爭土地雖並未實際臨接現有
    道路，然上訴人壬○○取得編號Ａ部分土地，仍得借道西側
    ，即其所有五○一之九地號土地出入新興南路；甲○○取得
    編號Ｂ部分土地，丙○○取得編號Ｃ部分土地、丁○○取得
    編號Ｄ部分土地，亦均得利用西側，即其三人共有五○一之
    一四地號土地以通行至新興南路；至於丁○○取得編號Ｅ部
    分土地得利用與訴外人共有五○六之一地號土地向西通行至
    新興南路；其餘共有人戊○○○、己○○、庚○○等人亦均
    得利用其等與訴外人共有之五○六之三、五○六之四地號土
    地，向西通行至新興南路。」
  (三)上訴人辛○○主張採用之附圖Ａ案有如下之缺點：
  (1)共有人甲○○、丙○○、丁○○、戊○○○、乙○○、庚○
    ○、己○○等人現在居住使用之建物，將遭大部分拆除。
  (2)因編號Ｆ、Ｇ、Ｈ、Ｉ土地間之分割線與比鄰之五○六、五
    ○六之一、之二、之三、之四、之五等地號土地間之界址線
    並未對齊，共有人戊○○○、乙○○、庚○○、己○○等人
    所分得之土地，亦無法與渠等與訴外人共有之相鄰土地合併
    使用，並藉此向西通行至新興南路。
  (3)共有人乙○○、庚○○、己○○所分得之土地，其面積分別
    為三八．二一平方公尺、二三．九五平方公尺及二三．九五
    平方公尺，均低於「雲林縣畸零地使用自治條例」第三條規
    定，商業區○○路寬七公尺以下之基地，其最小寬度應達三
    ．五公尺、最小深度應達十一公尺，亦即最小面積應達三八
    ．五平方公尺始得建築之規定；即共有人乙○○、庚○○、
    己○○所分得之土地，均將因此成為畸零地而無法建築使用
    ，有礙社會經濟。
  (四)上訴人壬○○主張採用之附圖丙方案有如下之缺點：
  (1)附圖丙方案僅壬○○一人同意採用，未兼顧多數共有人權益
    。
  (2)附圖丙方案在系爭土地東側仍保留寬度二米，面積高達九九
    ．五一平方公尺之巷道，作為編號Ｂ部分土地對外聯絡之通
    道，卻由全部共有人按原之持分比例保持共有，除造成共有
    人之現有房屋將有大部分需予拆除外，且系爭土地之四周並
    未實際臨接道路，而南側毗鄰之五○八、五○九地號土地雖
    經預定作為道路使用，惟迄今仍未闢建開通使用，則縱然預
    留上開二米巷道，在五○八、五○九地號土地經政府徵收而
    闢建為道路前，仍無法發揮預設巷道功能，且有違分割共有
    物係為消滅共有狀態之目的。
  (3)共有人辛○○分配編號Ｂ、Ｊ二筆土地，分屬系爭土地之南
    、北兩端而未連接，無法發揮合併使用土地之價值；其中編
    號Ｂ部分土地更因無法經由預設之二米巷道對外聯絡，於裁
    判分割後即形成袋地，喪失土地利用功能。
  (五)乙案對共有人全體而言，利益最大、損害最小，較其他方案
    妥適，故乙案應予採用：
  (1)各共有人皆不用拆屋，故應選擇損害最少的方法為之。
  (2)每塊土地皆方正，利於土地使用，並且增加土地之交易價值
    。
  (3)不需留二米寬道路面積，共有人所可分配之土地不致變少。
  (4)壬○○應提出補償他共有人之金額雖為三百四十四萬一千三
    百零一元，而發生壬○○無力負擔之情形，但可擇和解或分
    期清償之方式為之。
  (5)辛○○持分面積為一七二‧三一平方公尺，如採乙案，其受
    分配面積雖為二九‧六八平方公尺，但可與渠所有之前面五
    ○六之五地號合併使用，並且可二面臨路，增加土地利用價
    值。
  (六)因本件自九十三年起訴至今已四年多，系爭土地價格已與起
    訴時不同，應以起訴時之鑑定價格為正確。且依九十七年十
    一月二十八日之鑑定價格，上訴人部分將多補五萬多元，採
    九十七年之鑑定價格對上訴人有所不公，故上訴人主張採原
    審第一次之鑑定報告為準。
(丁)、視同上訴人（以下簡稱上訴人）乙○○、己○○部分：
    上訴人乙○○、己○○未於本院言詞辯論期日到場，而據其
    於本院審理程序時之聲明及陳述如下：
一、聲明：求為判決：
  (一)原判決廢棄。
  (二)兩造共有土地之分割方案如附圖乙案所示。
二、陳述：
  (一)希望採如附圖乙案所示之分割方案，否則其所建築之房屋將
    會遭到拆除。
  (二)對於鑑定報告之內容無意見。
(戊)、視同上訴人（以下簡稱上訴人）庚○○、戊○○○部分：
    上訴人庚○○、戊○○○未於本院言詞辯論期日到場，亦未
    提出任何書狀作何聲明或陳述。
、兩造不爭執之事實：
一、坐落雲林縣水林鄉○○段第五○七地號、地目旱、面積一○
    三五‧三六平方公尺土地，係兩造所共有，而各共有人之應
    有部分則如附表一所示（見原審卷(一)第07至11頁）
二、兩造間就系爭土地並無不予分割之協議，亦無依法令不能分
    割之情形，惟兩造間無法達成分割之協議。
三、系爭土地之地形為北寬南狹，呈「倒Ｌ」形，其四周並未直
    接臨接道路；又系爭土地南側毗鄰同段第五○八、五○九地
    號土地，係雲林縣水林都市○○○○○道路用地；西側由北
    向南，依序與同段第五○一之九、五○一之十、五○一之十
    一、五○一之十二、五○一之十三、五○一之十四及五○六
    、五○六之一、五○六之二、五○六之三、五○六之四、五
    ○六之五等筆地號土地相毗鄰；另第五○六、五○六之一、
    五○六之二、五○六之三、五○六之四及五○六地號等六筆
    土地之西側，則再與狹長之第五○四地號土地相毗鄰（見原
    審卷(一)第12頁）。
四、上揭第五○一之九地號土地係上訴人壬○○單獨所有，第五
    ○一之一四地號土地為上訴人甲○○、丙○○及丁○○等三
    人共有，第五○四地號土地為上訴人戊○○○、丁○○、乙
    ○○、己○○與訴外人所共有，第五○六之一地號土地為上
    訴人丁○○與訴外人共有，第五○六之二地號土地為上訴人
    戊○○○單獨所有，第五○六之三地號土地為上訴人乙○○
    與訴外人所共有，第五○六之四地號土地為上訴人己○○與
    訴外人共有，第五○六之五地號土地則係上訴人辛○○單獨
    所有（見原審卷(一)第135、145至146、149至161頁）。
五、系爭土地上由北而南依序有上訴人壬○○、甲○○、丙○○
    、丁○○、戊○○○、乙○○、庚○○、己○○及辛○○等
    人所有之建物；至所有人、建物構造、面積及位置均詳如本
    判決附圖Ｂ之現況圖所示。再者，上揭第五○一之九、五○
    一之十、五○一之十一、五○一之十二、五○一之十三、五
    ○一之十四等筆地號土地，其中部分土地已闢為道路使用，
    而為雲林縣水林鄉○○○路之一部分；至於第五○八、五○
    九地號土地之預定道路，目前尚未闢建開通（見原審卷(一)第
    52至54頁）。
肆、兩造爭執之事項：
    系爭土地應依何分割方案予以分割，始符公平原則並盡土地
    管理、利用之經濟上最大利益？
伍、本院之判斷：
一、按各共有人，得隨時請求分割共有物。共有物之分割，依共
    有人協議之方法行之；分割之方法，不能協議決定者，法院
    得因任何共有人之聲請，命以裁判分割；民法第八百二十三
    條第一項前段及第八百二十四條第一、二項分別定有明文。
    查系爭土地為兩造所共有，至渠等之應有部分則各如判決附
    表一所示；又系爭土地之使用區分為雲林縣「水林都市計畫
    」內之商業區土地，而共有人間就系爭土地並無因物之使用
    目的不能分割或定有不分割之特約致不能分割之情形，惟因
    無法達成協議分割之事實，已據上訴人辛○○於原審、本院
    前審及本審審理時陳述在卷，並有雲林縣水林鄉公所於九十
    五年五月十二日雲水鄉建字第0950005269號函及檢送之「土
    地使用分區證明書」一紙在卷可按（見原審卷(三)第169至170
    頁），復為上訴人等所不爭執，自屬真實。再徵之兩造就分
    割方法已各有主張，亦各有爭執以察，顯已無法協議分割；
    則上訴人辛○○訴請裁判分割，自無不合。
二、次按共有物之分割，不得純以使用現狀為分割之唯一標準，
    法院為顧及全體共有人之利益認為以不全依使用現狀分割為
    宜，所決定之分割方法，縱使部分共有人因此而受有損害，
    仍不得因之指為違法。又共有土地之分管使用，不過定暫時
    狀態而已，共有人仍就全部共有土地享有權利，得就全部共
    有土地主張按應有部分為分割，而法院裁判分割共有物，除
    應斟酌共有人之利害關係及共有物之性質外，尚應斟酌共有
    物之價格、經濟效用以及全體共有人之利益等公平決之；換
    言之，裁判上定共有物之分割分法，法院有審酌共有物各種
    情形，顧及共有人全體利益而自由裁量之權，不受任何當事
    人主張之拘束（最高法院49年度臺上字第2596號、71年度台
    上字第2825號及同院81年度台上字第31號判決參照）。
三、查系爭土地之地形為北寬南狹，呈「倒Ｌ」形，其四周並未
    直接臨接道路；又系爭土地南側毗鄰同段第五○八、五○九
    地號土地，係雲林縣水林都市○○○○○道路用地；西側由
    北向南，依序與同段第五○一之九、五○一之十、五○一之
    十一、五○一之十二、五○一之十三、五○一之十四及五○
    六、五○六之一、五○六之二、五○六之三、五○六之四、
    五○六之五等筆地號土地相毗鄰；另第五○六、五○六之一
    、五○六之二、五○六之三、五○六之四及五○六地號等六
    筆土地之西側，則再與狹長之第五○四地號土地相毗鄰。至
    系爭土地之現況為：由北而南依序有上訴人壬○○、甲○○
    、丙○○、丁○○、戊○○○、乙○○、庚○○、己○○及
    辛○○等人所有之建物（均詳如本判決附圖Ｂ之現況圖所示
    ；另上揭同段第五○一之九、五○一之十、五○一之十一、
    五○一之十二、五○一之十三、五○一之十四等筆地號土地
    ，其中部分土地已闢為道路使用，而為雲林縣水林鄉○○○
    路之一部分；至於第五○八、五○九地號土地之預定道路，
    目前尚未闢建開通，已經原審及本院前審分別於九十三年三
    月二十二日、九十六年三月九日至現場履勘，製有勘驗筆錄
    及現場履勘略圖各一份，並由原審法院囑由雲林縣北港地政
    事務所製有現場複丈成果圖（即本判決附圖Ｂ之現況圖）一
    紙及當事人提出之現場照片在卷可憑（見原審卷(一)第52至54
    、57至58頁，本院前審卷第106至108、133至136頁），自屬
    真實。再者，系爭土地之分割方案，因兩造有主張附圖Ａ案
    、附圖乙案及附圖丙案之爭議，茲就兩造於本院所主張之分
    割方案，分別比較說明如下：
  (一)如附圖丙案：
    此分割方案就系爭土地按兩造多數共有人之現在使用位置，
    以東西向為分割線，由北往南為基準推算，分割後之系爭土
    地，各共有人所分得之土地界限均由北而南呈一直線，土地
    地形均尚為方正完整；且兩造所分得之土地，因已於東邊留
    一寬二公尺之道路，使兩造均得利用該道路可供往來出入，
    以利於將來建築、充分利用及對外通行。亦即此分割方案已
    兼顧各共有人於系爭土地上建有建物，在生活上具有密不可
    分之依存關係，故於分割方法之取捨，儘量依兩造之現使用
    位置分割，以減少共有人過多拆除建物之損害，再考量系爭
    土地之對外通行條件、分割後兩造得就分得土地與相鄰土地
    合併使用之最大經濟利益，及為免分配之面積增減過鉅，導
    致應提出補償金額一方之負擔過重；另為便於系爭土地分割
    後，分配在系爭土地最北端東邊位置之共有人日後進出方便
    ，認為在系爭土地東邊自北往南延伸連接相鄰之預定計畫道
    路，留設一寬為二公尺之道路，供兩造共同使用出入，顯然
    可增加其使用及處分上之經濟價值，且較如附圖乙案之分割
    方案（另詳後述）更能為有效之利用，而達到該土地使用之
    經濟效用。至按此方法分割，上訴人辛○○分得之土地雖分
    隔二處（即編號Ｂ、Ｊ部分）未能毗連，但其中編號Ｂ部分
    之土地，面積為一三三‧二七平方公尺，依其面臨私設道路
    面寬若依比例尺換算約有六‧七公尺，且地形呈長方形，自
    有利於開發使用；至於另分得編號Ｊ部分土地，其面積固僅
    二二‧四八平方公尺，依「雲林縣畸零地使用自治條例」第
    三條之規定，即商業區○○路寬七公尺以下之基地，其最小
    寬度應達三‧五公尺、最小深度應達十一公尺（見原審卷(三)
    第0115頁），亦即最小面積應達三八‧五平方公尺（即3. 5
    ×11）始得建築，惟按該編號Ｊ部分土地，雖屬畸零地，但
    因相鄰之同段第五○六之五地號、面積四四‧八八平方公尺
    之土地，為上訴人辛○○所有（見原審卷(一)第0159頁），其
    自可於將來分割後將二筆土地合併使用，尚不致發生無法使
    用之畸零地情形，對上訴人辛○○並無不利。再者，經本院
    核計若依此分割方案予以分割，則各共有人所分歸之土地面
    積與渠等依應有部分之比例所應分得土地面積，差異並不大
    ，顯比依附圖Ａ案及附圖乙案之分割方案，較符合公平原則
    。至上訴人等各所分歸之土地，固價值相對有所差異，惟此
    則可以互補金額之方式以資解決，究之尚無不公平之處，且
    亦較如附圖Ａ案及附圖乙案之分割方法，更能為有效之利用
    ，而達到該土地使用之經濟效用。況各共有人在現地使用位
    置，已使用數十年，雖無分管之契約，容有分管之事實，此
    由前揭附圖Ｂ之現況圖可知，且為兩造所不爭執，而此分割
    方案，已儘量依兩造之現使用位置分割，以減少共有人過多
    拆除建物之損害；據此，顯然若依此方案予以分割，兩造所
    分歸之土地均有道路可對外聯絡，且能兼顧全部共有人之利
    益，作整體利用，而無損土地價值，更能為有效之利用，而
    達到系爭土地使用之經濟效用，究之應屬適當之分割方案。
  (二)如附圖Ａ案：
    上訴人辛○○主張如附圖Ａ案之分割方案極為適當，因其所
    主張之分割方法對全體共有人有利整體發展，又符公平占有
    原則，且通行出入均有通道，便利通行；如採附圖乙案所示
    方法分割，則上訴人辛○○所分得之土地過小，不符雲林縣
    畸零地使用自治條例，致未能整體使用，並有偏頗云云。惟
    按如依此方案予以分割，則上訴人甲○○、丙○○、丁○○
    、戊○○○、乙○○、庚○○及己○○等現供居住使用之建
    物，將大部分遭拆除；且上訴人戊○○○、乙○○、庚○○
    、己○○所分得之土地即編號Ｆ、Ｇ、Ｈ、Ｉ等筆土地間之
    分割線，因與西側毗鄰之第五○六、五○六之一、五○六之
    二、五○六之三、五○六之四、五○六之五地號等筆土地間
    之界址線並未對齊，致其各所分得之土地，將無法與渠等與
    訴外人共有之相鄰土地合併使用，並藉此向西通行至新興南
    路，恐有損該等土地使用及處分上之經濟價值。再者，上訴
    人乙○○、庚○○、己○○等人所分歸之土地，其面積分別
    為三八‧二一平方公尺、二三‧九五平方公尺及二三‧九五
    平方公尺，依上揭「雲林縣畸零地使用自治條例」第三條之
    規定，上訴人乙○○、庚○○、己○○分別所分得之土地，
    將均成為畸零地致無法為建築使用，亦有礙於社會經濟價值
    ，且對渠等不公平。況如依此方案予以分割，則上訴人甲○
    ○、丙○○、丁○○等三人各所分歸之編號Ｃ、Ｄ、Ｅ土地
    地形，竟均呈不規則狀，尤其上訴人丁○○所分得土地之西
    側會因極為狹長，致無法為正常之使用，亦有失公平。據此
    ，就土地之整體利用及發揮土地價值而言，實不若如附圖丙
    案分割方案，亦即將有違充分利用系爭土地之目的。再參諸
    共有人因共有物分割之方法不能協議決定，而提起請求分割
    共有物之訴，應由法院依民法第八百二十四條命為適當之分
    配，不受任何共有人主張之拘束（最高法院49年度台上字第
    2569號判例參照）；而法院命為共有物之分配，應斟酌各共
    有人之利害關係，及共有物之性質、經濟效用及全體共有人
    之利益，公平決定之等情以觀，則上訴人辛○○據此主張應
    採如附圖Ａ案之方法分割，尚無足取。
  (三)如附圖乙案：
    上訴人甲○○、丙○○、丁○○、戊○○○、乙○○、庚○
    ○、己○○主張如附圖乙案之分割方案極為適當，如此則全
    體共有人皆不必拆屋，所致之損害最少；且每塊土地方正，
    有利於土地之使用，並可增加土地交易價值；況不需預留二
    米道路，則共有人可受分配之土地不致變少。至於辛○○受
    分配之土地面積雖僅有二九．六八平方公尺，然可與西側之
    五○六之五地號土地合併使用，更可二邊臨路，而增加其土
    地之利用價值云云。惟按如依此方案予以分割，則將對上訴
    人辛○○極為不公平，因若依其原應有部分予以換算，其可
    受分配之面積為一七二‧三一平方公尺（即1035.36×2731
    ÷16410＝172.3076，小數點第2位以下四捨五入），但依此
    方法分割，則其受分配之面積僅餘二九‧六八平方公尺（即
    編號Ｉ部分），竟減少一四二‧六三平方公尺（幾近6分之5
    ），顯然對上訴人辛○○原擁有原物分配之權利剝奪過鉅，
    復不合於雲林縣畸零地使用自治條例第三條建築最小面積應
    為三八‧五平方公尺之規定，實有違均衡原則。再者，系爭
    土地為都市計畫區內商業區用地，目前並無直接臨接之道路
    ，僅其南側有臨接未開闢之計畫道路（至往西通往新興南路
    間尚隔有同段501之9、501之10、501之11、501之12、501之
    13、501之14及504地號等七筆土地，其中除同段501之9地號
    土地為上訴人壬○○所有、同段501之14為上訴人甲○○、
    丙○○及丁○○所有外，同段504地號土地則為上訴人丁○
    ○、戊○○○、乙○○、己○○及其他訴外人所共有，同段
    501之10、501之11、501之12、501之13等地號土地則均為訴
    外人所有，則將來分割後是否可利用各該訴外人之土地通往
    新興南路，並非無疑），基於土地分割後之狀態，為各共有
    人日後通常利用及出入之經濟效益計，實有如丙案預留道路
    之必要，惟如如附圖乙案之分割方式卻未預留道路，恐導致
    部分共有人所分歸之土地，將來會有無道路可供出入通行之
    情況發生。且其中面積增加最多之上訴人壬○○（即編號Ａ
    部分，增加106.59平方公尺），依「常信不動產估價師事務
    所」鑑定人劉生泉估價師所為修正鑑定報告所示之補償方法
    ，上訴人壬○○應提出之補償金額竟高達三百四十四萬一千
    三百零一元（見原審卷(三)第63頁），已逾越上訴人壬○○之
    負擔能力範圍，實有違利益均等原則。依上，再參諸共有人
    因共有物分割之方法不能協議決定，而提起請求分割共有物
    之訴，應由法院依民法第八百二十四條命為適當之分配，不
    受任何共有人主張之拘束（最高法院49年度台上字第2569號
    判例參照）；而法院命為共有物之分配，應斟酌各共有人之
    利害關係，及共有物之性質、經濟效用及全體共有人之利益
    ，公平決定之等情以觀，上訴人甲○○等人據此主張應採如
    附圖乙案之方法分割，亦無可採。
四、依上，兩造就系爭土地各所分得土地，若參酌前揭因素予以
    考量，當認實際分得之面積差異不大，並無不公平處可言，
    自尚難認有違公平原則；且又無違共有物分割應達到土地使
    用經濟效用目的。則本院基於兼顧大部分共有人之利益，作
    整體利用，而無損土地價值，且更能為有效之利用等原則，
    足見如附圖丙案當屬較為合理、公平之分割方案。爰審酌上
    開情況當以依如附圖丙案之分割方案較為可採，爰定系爭共
    有土地之分割方案為如附圖丙案分割方案所示；即：編號Ａ
    部分（面積81.40 平方公尺）土地，分歸上訴人壬○○取得
    ；編號Ｂ部分（面積133.27平方公尺）、編號Ｊ部分（面積
    22.48 平方公尺）土地，分歸上訴人辛○○取得；編號Ｃ部
    分（面積241.04平方公尺）土地，分歸上訴人甲○○取得；
    編號Ｄ部分（面積205.16平方公尺）土地，分歸上訴人丙○
    ○取得；編號Ｅ部分（面積111.08平方公尺）、編號Ｆ部分
    （面積40.86 平方公尺）土地，分歸上訴人丁○○取得；編
    號Ｇ部分（面積37.37 平方公尺）土地，分歸上訴人戊○○
    ○取得；編號Ｈ部分（面積33.52 平方公尺）土地，分歸上
    訴人乙○○取得；編號Ｉ部分（面積29.67 平方公尺）土地
    ，分歸上訴人庚○○、己○○依其應有部分各二分之一之比
    例保持共有取得；編號Ｋ部分（面積99.51 平方公尺）土地
    留為私設巷道，分歸兩造共同取得，並按原應有部分比例保
    持共有。
五、復按法院裁判分割共有物，除應斟酌各共有人之利害關係，
    及共有物之性質外，尚應斟酌共有物之價格，倘共有人不能
    按其應有部分受分配或所分配之不動產，其價值不相當時，
    法院非不得命以金錢補償之（最高法院57年度台上字第2117
    號判例參照）。查本件依前揭如附圖丙案分割結果，上訴人
    丁○○之面積增加二四‧八六平方公尺，上訴人戊○○○、
    乙○○則分別依序減少一‧九四平方公尺、四‧六九平方公
    尺，上訴人庚○○、己○○則各減少九‧一一五平方公尺（
    即附圖丙案所示上訴人庚○○、己○○面積共減少18.23 平
    方公尺，因渠等之應有部分比例相同，故予以均分），至上
    訴人辛○○及其餘上訴人壬○○、甲○○、丙○○則無增減
    面積之情形；則依上開原物分配結果，部分共有人分配之不
    動產，其價值確有不相當者，自應命為以金錢補償之。查系
    爭土地（即92年度）之公告地價（現值）為每平方公尺一萬
    二千六百四十五元（見原審卷(一)第07頁），而經原審法院囑
    託兩造所同意之「常信不動產估價師事務所」計算若依如附
    圖丙案之分割方案，則共有人間應補償金額為若干時，其於
    鑑定報告書謂：「經本所估價師針對勘估土地進行產權並依
    一般估價原則（供需原則、變動原則、競爭原則、預測原則
    等）、調整因素（情況調整、價格日期調整、區域因素及個
    別因素調整等）、不動產市場現況、勘估土地依最有效使用
    情況下及各分割方案之特性，‧‧以分割後編號乙土地之價
    格（基準價）為基礎，考量各土地分割後之長、寬、面積、
    地形、臨路情形、發展潛力等關係進行調整，由上述分法進
    行推估，‧‧按系爭土地之基準地價，鑑定為每平方公尺三
    萬三千六百元‧‧。」有「常信不動產估價師事務所」九十
    五年三月二十八日長雲估字第CU0000000─2號函附之補充修
    正報告一份在卷可按（見原審卷(三)第59至62頁）；據此，本
    院另審酌系爭土地現地價變動趨勢並非明顯，及該鑑定報告
    係斟酌系爭土地之交通條件、地理環境等整體因素而為估價
    ，認以該價格作為分配面積增減找補之補償標準，應稱合理
    適當。從而，本院認本件若依如附圖丙案之分割方案，共有
    人間應補償金額如附表二所示，應屬適當。至本審另委由「
    泓科不動產估價師事務所」所為之研究報告書，則為大部分
    上訴人等所爭執，爰不予採用斟酌，附此敘明。
陸、綜上所述，本件上訴人辛○○及甲○○、丙○○、丁○○、
    戊○○○、乙○○、庚○○、己○○分別主張如附圖Ａ案、
    乙案所示之分割方案，恐難以作整體利用，而有損土地價值
    ，甚至根本無法為有效之利用，遑論達到該土地使用之經濟
    效用，且不符公平之原則，尚有可議，不足採取。而應以如
    附圖丙案所示之分割方案較為妥適，並審酌上訴人庚○○、
    己○○表示對分得土地願保持共有，爰定為本件系爭土地之
    分割方案；即：編號Ａ部分（面積81.40 平方公尺）土地，
    分歸上訴人壬○○取得；編號Ｂ部分（面積133.27平方公尺
    ）、編號Ｊ部分（面積22.48 平方公尺）土地，分歸上訴人
    辛○○取得；編號Ｃ部分（面積241.04平方公尺）土地，分
    歸上訴人甲○○取得；編號Ｄ部分（面積205.16平方公尺）
    土地，分歸上訴人丙○○取得；編號Ｅ部分（面積111.08平
    方公尺）、編號Ｆ部分（面積40.86 平方公尺）土地，分歸
    上訴人丁○○取得；編號Ｇ部分（面積37.37 平方公尺）土
    地，分歸上訴人戊○○○取得；編號Ｈ部分（面積33.52 平
    方公尺）土地，分歸上訴人乙○○取得；編號Ｉ部分（面積
    29.67 平方公尺）土地，分歸上訴人庚○○、己○○依其應
    有部分各二分之一之比例保持共有取得；編號Ｋ部分（面積
    99.51 平方公尺）土地留為私設巷道，分歸兩造共同取得，
    並按原應有部分比例保持共有。另共有人間應相互補償之金
    額，則如附表二所示。上訴人辛○○、丁○○分別上訴意旨
    指摘原判決之分割方案不當，求予廢棄改判如上訴聲明之所
    示，為無理由，應均予駁回其上訴。又本件係因分割共有物
    而涉訟，上訴人之行為，可認係按當時之訴訟程度為伸張或
    防禦權利所必要，且由敗訴之被上訴人負擔全部訴訟費用亦
    顯失公平，故本院認應由本件勝訴之上訴人（包括視同上訴
    人）亦負擔部分之訴訟費用。
柒、又本件待證事實已臻明確，兩造其餘攻擊防禦方法及舉證，
    對判決之結果已不生影響，爰不一一詳為審酌，附此敘明。
捌、據上論結，本件兩造之上訴，均為無理由，依民事訴訟法第
    四百四十九條第一項、第八十條之一、第八十五條第一項但
    書、第四百六十三條及第三百八十五條第一項前段，判決如
    主文。
中    華    民    國    98    年     5    月    5     日
                  民事第一庭    審判長法  官  林金村
                                      法  官  吳上康
                                      法  官  張世展
上為正本係照原本作成。
如對本判決上訴，須於判決送達後20日內向本院提出上訴狀，未
表明上訴理由者，應於上訴後20日內，向本院提出理由書（須附
繕本）。依法應委任律師為訴訟代理人，始得上訴。
中    華    民    國    98    年     5    月    5     日
                                      書記官  吳秋賢
【附記】
民事訴訟法第466條之1：
(1)對於第二審判決上訴，上訴人應委任律師為訴訟代理人。但上
  訴人或其法定代理人具有律師資格者，不在此限。
(2)上訴人之配偶、三親等內之血親、二親等內之姻親，或上訴人
  為法人、中央或地方機關時，其所屬專任人員具有律師資格並
  經法院認為適當者，亦得為第三審訴訟代理人。
民事訴訟法第466條之2：
  上訴人無資力委任訴訟代理人者，得依訴訟救助之規定，聲請
  第三審法院為之選任律師為其訴訟代理人。
 附表一：
┌──┬────┬──────┬────────┐
│編號│共有人  │應有部分比例│訴訟費用分擔比例│
├──┼────┼──────┼────────┤
│１  │壬○○  │4282/49230  │4282/49230      │
├──┼────┼──────┼────────┤
│２  │甲○○  │12680/49230 │12680/49230     │
├──┼────┼──────┼────────┤
│３  │丙○○  │10792/49230 │10792/49230     │
├──┼────┼──────┼────────┤
│４  │丁○○  │6685/49230  │6685/49230      │
├──┼────┼──────┼────────┤
│５  │戊○○○│2068/49230  │2068/49230      │
├──┼────┼──────┼────────┤
│６  │乙○○  │  201/4923  │  201/4923      │
├──┼────┼──────┼────────┤
│７  │庚○○  │   42/1641  │   42/1641      │
├──┼────┼──────┼────────┤
│８  │己○○  │   42/1641  │   42/1641      │
├──┼────┼──────┼────────┤
│９  │辛○○  │2731/16410  │2731/16410      │
└──┴────┴──────┴────────┘
 附表二：找補表（單位：新台幣，元以下四捨五入）
┌───────┬─────┬─────┬─────┬─────┐
│    應受補償人│ 戊○○○ │  乙○○  │ 庚○○   │   己○○ │
│              │          │          │          │          │
│提出補償人    │          │          │          │          │
├───────┼─────┼─────┼─────┼─────┤
│丁○○        │65,184元  │157,584元 │306,264元 │306,264元 │
└───────┴─────┴─────┴─────┴─────┘
 計算式：
 本件上訴人丁○○因增加分配24.86平方公尺，而上訴人戊○○
 ○、乙○○、庚○○、己○○則各不足分配1.94平方公尺、4.6
 9平方公尺、9.115平方公尺及9.115平方公尺。據此，上訴人丁
 ○○應分別補償上訴人戊○○○六萬五千一百八十四元（即1.9
 4×33,600＝65,184）、乙○○十五萬七千五百八十四元（即4.
 69×33,600＝157,584）、庚○○三十萬六千二百六十四元（即
 9.115×33,600＝306,264）、己○○三十萬六千二百六十四元
 （即9.115×33, 600＝306,264）。


司法院資訊處製作；財團法人民間司法改革基金會備份。
